【裁判字號】    92,台非,310
【裁判日期】    920821
【裁判案由】    違反公司法
【裁判全文】
最高法院刑事判決                                九十二年度台非字第三一○號
    上訴人  最高法院檢察署檢察總長
    被  告  甲○○
右上訴人因被告違反公司法案件，對於台灣高雄地方法院中華民國九十年十二月二十
六日第一審確定判決（九十年度訴字第二八八○號，起訴案號：台灣高雄地方法院檢
察署九十年度偵字第二一二二七號），認為違法，提起非常上訴，本院判決如左：
    主  文
原判決撤銷，由台灣高雄地方法院依判決前之程序更為審判。
    理  由
非常上訴理由稱：「按判決不適用法則或適用不當者，為違背法令，刑事訴訟法第三
百七十八條定有明文。又刑法第二百十四條之使公務員登載不實文書罪，須一經他人
之聲明或申報，公務員即有登載之義務，並依其所為之聲明或申報予以登載，而屬不
實事項者，始足構成。若其所為之聲明或申報，公務員尚須為實質審查，以判斷其真
實與否，始得為一定之記載者，即非本罪所稱之使公務員登載不實（最高法院七十三
年臺上字第一七一○號判例參照）。而公司法第三百八十八條規定『主管機關對於公
司登記之申請，認為有違反法令或不合法定程式者，應令其改正，非俟改正合法後，
不予登記。』第四百十二條第一項規定『有限公司應於章程訂立後十五日內，將左列
事項，向主管機關申請為設立之登記：一、第一百零一條所列各款事項。二、繳足股
款之證件。三、以現金以外之財產抵繳股款者，其姓名及其財產之種類、數量、價格
或估價之標準。』同條第二項規定『主管機關對於前項之申請，應派員檢查，並得通
知公司限期申復。』依上開規定觀之，向主管機關申請為有限公司設立之登記，其於
申請設立登記時，公司應收之股款是否確已繳足，主管機關應派員檢查，並得通知公
司限期申復，亦即須為實質之審查，以判斷其真實與否，而非僅依其申請或聲明即為
一定登載之形式審查，則有限公司負責人明知申請設立登記時，公司應收之股款並未
繳足，仍以申請文件表明收足而使公務員將此不實事項予以登載，應僅成立公司法第
九條第三項前段之罪，無適用刑法第二百十四條論罪之餘地。本件原判決認定被告甲
○○係設於高雄市○○區○○路三○一號八樓『晟碁國際有限公司（下稱晟碁公司）
』負責人，明知公司申請設立登記時，應切實收足股東應繳之股款，不得僅以申請文
件表明收足，竟經由不詳之會計記帳業者仲介，與設於高雄市○○○路二七三號四樓
之一『成一會計事務所』負責人謝雪妙（業經台灣高等法院高雄分院以八十六年度上
訴字第一四八九號判處有期徒刑六月，如易科罰金，以三百元折算一日確定）接洽，
於民國八十三午四月間，其等基於共同犯意之聯絡，利用謝雪妙先前向高雄銀行三多
分行、中興商業銀行高雄營業部及高雄市第五信用合作社等多家行庫申設帳戶後所入
之鉅額資金，約定借款期間二至三日不等之短期借貸之方式，貸與晟碁公司設立所需
資本額，並由謝雪妙將該款項存入高雄銀行三多分行、戶名晟碁公司籌備處活期儲蓄
存款帳戶，藉以取得存款證明後，甲○○即利用不知情之會計師李建利制作公司設立
登記資本額查核報告書，連同晟碁公司章程，記載各股東分別出資若干，股東繳納股
款明細表、公司登記申請書、資產負債表、存款餘額證明書及股東印章、身分證影本
等資料，向高雄市政府建設局申請公司設立登記，致使該主管機關承辦公務員誤以為
股東已繳足股款新台幣（下同）一百萬元，而將該等不實事項登載於所職掌之公司設
立登記事項卡之公文書，並於八十三年四月七日准予設立登記等情，因認被告牽連犯
公司法第九條第三項及刑法第二百十四條之罪，從一重依公司法第九條第三項判處罰
金新台幣五萬元。惟依前開說明，被告所為應僅成立公司法第九條第三項前段之罪，
原確定判決認其另牽連犯刑法第二百十四條之罪，自有適用法則不當之違誤。案經確
定，且於被告不利。爰依刑事訴訟法第四百四十一條、第四百四十三條提起非常上訴
，以資糾正。」等語。
本院按：非常上訴，乃對於審判違背法令之確定判決所設之救濟方法。依法應於審判
期日調查之證據，未予調查，致適用法令違誤，而顯然於判決有影響者，該項確定判
決，即屬判決違背法令，應有刑事訴訟法第四百四十七條第一項第一款規定之適用，
司法院大法官釋字第一八一號著有解釋。又刑法第二百十四條所謂使公務員登載不實
事項於公文書罪，須一經他人之聲明或申報，公務員即有登載之義務，並依其所為之
聲明或申報予以登載，而屬不實之事項者，始足構成，若其所為聲明或申報，公務員
尚須為實質之審查，以判斷其真實與否，始得為一定之記載者，即非本罪所稱之使公
務員登載不實（本院七十三年臺上字第一七一○號判例參照）。原判決認定：被告甲
○○於八十三年四月間，在高雄市○○區○○路三○一號八樓籌設晟碁公司，明知於
申請公司設立登記時，應實際收足股東之股款，不得僅以申請文件表明收足，竟與已
判刑確定之謝雪妙基於共同之犯意，以短期（二至三日）借貸之方式，透過謝雪妙取
得存款證明，佯為表明已收足股東之股款，再利用不知情之會計師製作申請文件，向
高雄市政府建設局申請公司設立登記，使該管公務員誤以為股東已繳足股款，而將該
不實之事項登載於職務上所掌之公文書，並於八十三年四月七日准予設立登記，足以
生損害於主管機關對於公司登記管理之正確性，因認被告牽連犯公司法第九條第三項
及刑法第二百十四條之罪，應從一重之公司法第九條第三項處斷等情。惟公司法第三
百八十八條已規定「主管機關對於公司登記之申請，認為有違反本法（修正前為違反
「法令」）或不合法定程式者，應令其改正，非俟改正合法後，不予登記。」行為時
同法第四百十二條第一項第二款、第二項並規定：有限公司應於章程訂立後十五日內
，將繳足股款之證件事項，向主管機關申請為設立之登記；主管機關對於前項之申請
，應派員檢查，並得通知公司限期申復。依上開規定，主管機關在受理公司設立登記
申請時，對於繳足股款之事項，既應派員檢查，認為違法時並應令其改正，公司且得
申復。則其派員檢查、令其改正之行為，是否即為實質之審查？攸關被告是否成立使
公務員登載不實罪。乃原審未向主管機關查明，即遽行判決，自有應於審判期日調查
之證據未予調查，致適用法令違誤，而顯然於判決有影響之違法。案經確定，且於被
告不利，非常上訴意旨執以指摘，為有理由，應由本院將原判決撤銷，並為維持被告
之審級利益，由原審法院依判決前之程序更為審判，以資救濟。又原審於九十年十二
月二十六日為裁判時，公司法第九條第三項之罪已於九十年十一月十二日再為修正（
修正後為第九條第一項，並已修正罰金刑數額），原判決未為適用法律之比較，併此
指明。
據上論結，應依刑事訴訟法第四百四十七條第二項前段，判決如主文。
中      華      民      國    九十二    年      八      月    二十一    日
                              最高法院刑事第十一庭
                                  審判長法官  呂  潮  澤
                                        法官  白  文  漳
                                        法官  陳  世  雄
                                        法官  孫  增  同
                                        法官  林  開  任
      右正本證明與原本無異
                                              書  記  官
中      華      民      國    九十二    年      八      月    二十五    日


司法院資訊處製作；財團法人民間司法改革基金會備份。
